臺灣高等法院刑事判決　　　　　　　　　　　　九十三年度上更(一)字第二六三號
　　上　訴　人
　　即　被　告　甲○○
　　選任辯護人　龍其祥律師
右上訴人因貪污案件，不服臺灣臺北地方法院九十二年度訴字第六九三號，中華民國
九十二年十月八日第一審判決（起訴案號：臺灣臺北地方法院檢察署九十一年度偵字
第二五七七九號）提起上訴，經最高法院第一次發回更審，本院判決如左：
    主  文
原判決撤銷。
甲○○無罪。
    理　由
一、公訴意旨略以：上訴人即被告甲○○為臺北市○○○路○段二十巷二十七號一樓
    治本中藥行之負責人，緣依藥事法規定，於民國八十二年二月五日前曾經中央衛
    生主管機關審核，予以列冊登記者，或領有經營中藥證明文件之中藥從業人員，
    並修習中藥課程達適當標準者，得繼續經營中藥販賣業務，甲○○為取得列冊中
    藥商之資格，即提出相關文件向行政院衛生署中醫藥委員會（以下簡稱中醫藥委
    員會）申請，然經中醫藥委員會函請轄區臺北市中山區衛生所指派稽查員查核結
    果，認無具體事證證明甲○○於八十二年前即在該址從事中藥商販賣業務，中醫
    藥委員會即認定甲○○無法辦理正式登記，甲○○於接獲函覆後認為無法獲准辦
    理係因臺北市中山區衛生所人員刁難所致，即於九十一年四、五月間數次以電話
    向該衛生所承辦公務員黃惠纓請託施壓，要求黃惠纓違背職務，重新出具不實之
    查核證明以供渠向中醫藥委員會申覆。並基於行賄之犯意，於九十一年五月十五
    日中午，將內含有新臺幣（下同）六千元之白色小型信封，連同申請列冊中藥商
    登記之申覆書、證明書等資料，放入蓋有治本中藥行橢圓戳章之黃色牛皮紙袋，
    前往臺北市中山區衛生所託不知情之馬維清轉交黃惠纓，藉以賄賂黃惠纓為前開
    違背職務之行為。嗣黃惠纓返所後見前開黃色紙袋，因認有異送交組長黃維勳處
    理，經二人當場開啟紙袋，發覺前開賄賂，遂即拒絕並送交政風單位處理，因認
    被告犯有貪污治罪條例第十一條第一項對於公務員交付賄賂，期為違背職務行為
    之罪嫌。
二、起訴書認被告有前開犯行，係以被告之自白、證人黃惠纓、黃維勳、馬維清、周
    文彬之證述，及現金六千元、白色信封、申覆書、證明書、蓋有治本中藥行橢圓
    戳章之黃色大型信封袋、中醫藥委員會衛中會藥字第九一００四二二二號函、行
    政院衛生署衛署訴字第０九一００四七一０一號訴願決定書、行政院衛生署中醫
    藥委員會衛中會藥字第０九二０００三七二０號函、存證信函等物為所憑之證據
    。
三、被告甲○○固坦認於右揭時地持內含現金六千元之黃色牛皮紙袋託馬維清轉交予
    黃惠纓之事實，惟否認有何行賄之犯行，辯稱：九十一年五月十五日其原本要將
    證明書、申覆書交給黃惠纓，並當面向其洽詢「得開立繼續經營中藥業務之公權
    力機關」為何，但一時不察，誤將其妻託其匯款之現金六千元放入該黃色牛皮紙
    袋內，後來久等黃惠纓不到的情形下，只好請馬維清代為轉交，而在交給馬維清
    時卻忘記將現金拿出來，等到至銀行匯款時遍尋不著該款，雖然懷疑可能在牛皮
    紙袋內，但因怕引起誤會所以才未打電話詢問黃惠纓，是以該款項絕非用來行賄
    之用；又其已明知衛生所稽查員並無開立「中藥從業人員八十二年二月五日前開
    四月二十二日遭中醫藥委員會核退，其雖於同年四月二十九日提出申覆，但中醫
    藥委員會是否於申覆時再行函請衛生所協助查核本非無疑，是其又何須於九十一
    年五月十五日向黃惠纓請託，況開立上開證明書既非黃惠纓之職務範圍，則其行
    為應不該當於貪污治罪條例第十一條之罪等語。
四、經查：被告向中醫藥委員會提出申請「中藥從業人員列冊登記」，經中醫藥委員
    會於九十年十二月十八日函請臺北市政府衛生局派員查核被告於八十二年二月五
    日以前是否開設中藥房擔任負責人，衛生局於九十一年一月二十五日以北市衛四
    字第０９１４０４００７００號函復，並檢附中山區衛生所九十年十二月二十六
    日現場查核之管理工作日記表，因衛生所稽查人員張惠滿在工作日記表載明「據
    甲○○君稱：自民國八十一年元月五日起便在本址經營中藥販賣業，至今且已於
    中國文化大學修畢中藥十六學分」，而未載明「經核屬實」或「經核無誤」，衛
    生局就被告是否於八十二年二月五日以前開設中藥房擔任負責人一事未予確認，
    因此中醫藥委員會於九十一年四月二十二日據前開查核結果核退被告申請案，被
    告於同年四月二十五日申覆，然於九十一年五月三十一日遭中醫藥委員會駁回申
    覆等情，有行政院衛生署中醫藥委員會九十二年八月十三日函覆原審之衛中會藥
    字第○九二○○一○七七四號函稿、該函所附之申請書、中醫藥委員會衛中會藥
    字第九ＯＯ一三七一二號函、台北市政府衛生局北市衛四字第０９１４０４００
    ７００號函、管理工作日記表、申覆書，及原審九十二年八月二十五日公務電話
    紀錄表各一紙附卷可按（見原審卷第六三頁至第九四頁）。
五、據證人黃惠纓於警訊、偵查、原審調查時證稱：本案經原承辦人張惠滿查核後，
    已於九十一年四月二十二日遭中醫藥委員會駁回被告之申請，但被告得知此地段
    現由其處理後，即一直打電話向其詢問列冊證明處理的怎麼樣了，其告訴被告張
    惠滿已將資料都交給衛生局，但被告好像不相信，一直希望其能幫忙通過列冊申
    請，九十一年五月十五日其洽公回到辦公室時，發現桌上放置印有治本中藥行的
    牛皮紙袋，由於被告若按照正常程序，不應有任何公文資料直接交給稽查員，其
    懷疑有問題，逕將信封交給組長黃維勳處理，經黃維勳開啟信封後才發現有一個
    白色信封裝有六千元等語（見九十一年度偵字第二五七七九號卷第十三至十五頁
    、第五九頁至六十頁、原審卷第五一頁至第五七頁），核與證人黃維勳證稱：九
    十一年五月十五日黃惠纓外勤回來後，將一個黃色牛皮紙袋拿到其面前，說張惠
    滿離職後被告數度打電話找她，還送資料過來，問其如何處理，其當場將牛皮紙
    袋打開，發現裡面有現金六千元，就送政風室處理等情節相符（見原審卷第四八
    頁至第五一頁）。被告雖辯稱：該六千元係要至銀行匯款而誤放云云，並提出慶
    豐銀行匯款委託書證明聯為證，然查：依上開匯款委託書所載，該匯款之日期為
    九十一年五月十六日，且匯款之金額為一萬一千八百四十元，與被告置入牛皮紙
    袋之六千元金額不符；況若被告確實於當日打算持現金匯款，理應將一萬一千八
    百四十元均同放在信封內才是，豈有將六千元取出另置於信封內之理？是以被告
    辯稱：該六千元係要至銀行匯款而誤放云云，顯非事實。黃維勳又證稱：被告送
    牛皮紙袋後過幾天，有打電話給黃惠纓，黃惠纓直接將電話交給其，被告即詢問
    其案子辦的怎樣了，其反問被告牛皮紙袋內裝了什麼，被告說放了兩張文件，其
    問被告裡面為何會有錢，被告頓了一下，才說是放錯了，其告知全案已經移由相
    關單位處理，被告則掛斷電話，過幾天被告又打來，說那筆錢是他要去郵局或銀
    行存錢用的，並且要求返還該六千元等語（見原審卷第五四頁至第五五頁），若
    如被告所辯交付牛皮紙袋只是詢問「何謂公權力單位」，則當天未會晤黃惠纓後
    ，來電應即詢問此問題，豈有詢問「案件辦的怎麼樣」之可能。綜上，足見被告
    甲○○將現金六千元裝入紙袋內旨在默示要求黃惠纓為違背職務之行為。
六、惟按貪污治罪條例第十一條第三項之罪，以對於同條例第二條人員，關於違背職
    務之行為，行求、期約或交付賄賂或其他不正利益者為要件。被告依藥事法第一
    百零三條第二項規定申請中藥從業人員列冊登記，經中醫藥委員會據臺北市中山
    區衛生所指派之稽查員張惠滿查核結果，並無具體事證證明被告於八十二年之前
    即在其上開地址從事中藥商販賣業務，而於九十一年四月二十二日駁回其申請，
    已如前述。被告於接獲駁回申請覆函後之同月二十五日，雖仍向原查核之臺北市
    中山區衛生所提出申覆。惟據卷附之中醫藥委員會九十年五月二十九日衛中會藥
    字第九００三二五四號函臺北市政府衛生局主旨所載「自即日起，凡依藥事法第
    一百零三條……申請中藥從業人員列冊登記者，請轉知逕向本會申請，請查照。
    」說明欄復載明「該項申請作業，經貴局（會）協助初、複審而完成，倍極辛勞
    ，嗣後倘有符合該條文規定而申請者，皆由本會受理。如有必要，再洽請貴局（
    會）協助查核。」（見偵查卷第三九、四十頁），其申覆即應向中醫藥委員會提
    出。被告逕向臺北市中山區衛生所申覆，與上開函所載作業流程並不相符，亦即
    未經中醫藥委員會受理，並認有必要而洽請協助查核者，原查核之該衛生所即無
    查核之職務可言。被告所提申覆於九十一年五月十五日既尚未經中醫藥委員會受
    理，更未經認有必要而洽請該衛生所派員協助查核，即與該衛生所稽查員黃惠纓
    職務無關，則被告連同申覆文件放入黃色牛皮紙袋之六千元，由不知情之馬維清
    轉交黃惠纓，尚不生賄賂問題。
七、綜前所述，被告交付六千元予黃惠纓，固存有行賄之不正動機，惟因於被告九十
    一年五月十五日交付款項時，被告所企求如公訴意旨所載之「重新出具不實之查
    核證明以供渠向中醫藥委員會申覆」一事，核與黃惠纓之職務無關，則被告所為
    尚不生賄賂之問題，則被告之行為應屬不罰，應諭知無罪之判決。
八、原審不察，論處被告以關於違背職務之行為，行求賄賂罪，即有未合，被告上訴
    否認犯罪，為有理由，應由本院將原判決撤銷改判，依法為無罪之諭知。
九、據上論斷，應依刑事訴訟法第三百六十九條第一項前段、第三百六十四條、第三
    百零一條第一項，判決如主文。
本案經檢察官蔡薰慧到庭執行職務。
中　　　華　　　民　　　國　　九十三　　年　　　六　　　月　　 二十九 　日
                              臺灣高等法院刑事第四庭
                                  審判長法  官  蔡  永  昌
                                        法  官  陳  榮  和
                                        法  官  蔡  國  在
右正本證明與原本無異。
檢察官如不服本判決，應於收受送達後十日內向本院提出上訴書狀，其未敘述上訴之
理由者並得於提起上訴後十日內向本院補提理由書（均須按他造當事人之人數附繕本
）。
                                        書記官  耿  鳳  君
中　　　華　　　民　　　國　　九十三　　年　　　六　　　月　　　三十　　日
